【裁判字號】    97,交抗,828
【裁判日期】    970731
【裁判案由】    聲明異議
【裁判全文】
臺灣高等法院臺中分院刑事裁定         97年度交抗字第828號
抗  告  人  交通部公路總局台中區監理所彰化監理站
受處分人    甲○○
                    國民
上列抗告人因受處分人違反道路交通管理處罰條例之聲明異議案
件，不服臺灣彰化地方法院中華民國97年6月26日所為裁定（97
年度交聲字第799號），提起抗告，本院裁定如下：
    主  文
原裁定撤銷。
原處分關於「吊扣職業聯結車駕駛執照十二個月」部分撤銷。
甲○○汽車駕駛人駕駛汽車，經測定酒精濃度超過規定標準，吊
扣普通小型車駕駛執照壹年。
    理  由
一、抗告意旨如附件抗告狀內容所載（如附件）。
二、原裁定意旨如附件裁定書內容所載（如附件）。
三、按汽車駕駛人飲用酒類或其他類似物後，其吐氣所含酒精濃
    度超過每公升0.25毫克，不得駕車；駕駛汽車經測試檢定酒
    精濃度超過標準，處汽車駕駛人罰鍰1萬5千元以上6萬元以
    下，並當場移置保管該汽車及吊扣駕駛執照1年道路交通安
    全規則第114條第2款、道路交通管理處罰條例第35條第1項
    第1款分別定有明文。
四、經查：
  (一)按95年3月1日修正施行前之道路交通管理處罰條例第68條規
    定：「汽車駕駛人，因違反本條例及道路交通安全規則之規
    定，受吊扣或吊銷駕駛執照處分時，吊扣或吊銷其持有各級
    車類之駕駛執照。」該條文所稱之「駕駛執照」，係指違規
    人持有之各級車類駕駛執照均應予吊扣或吊銷，惟道路交通
    管理處罰條例第68條嗣於94年12月14日經修正公布並於95年
    3月1日施行，修正施行後之條文業已刪除「吊扣或」等字，
    有立法院交通委員會94年10月5日台立交字第0942400153號
    函附道路交通管理處罰條例第68條審查報告可參（立法院公
    報第94卷第70期第135至138頁參照）。即已將「受吊扣駕駛
    執照之處分係吊扣其持有之各級車類駕駛執照」部分之規定
    廢除，依現行條文之解釋，即係受吊銷駕照處分者，仍維持
    吊銷其持有之各級車類駕駛執照，至受吊扣駕照處分者，則
    僅限於吊扣其違法或違規當時所駕駛車輛之駕駛執照，不得
    同時一併吊扣其持有之其他各級車類駕駛執照（本院96年度
    交抗字第136號、第648號裁定相同意旨參照）。且道路交通
    管理處罰條例第35條第1項第1款前段既將汽車及駕駛執照併
    列，而不稱「吊扣其各級車類之駕駛執照」，解釋上當係指
    同一等級之汽車駕駛執照而言，不得任意擴張解釋。又該修
    正條文之立法說明略以：「原條文將違法或違規駕駛人所持
    有各級車類之駕駛執照一併吊扣或吊銷，失之過酷，影響人
    民工作及生活甚鉅，爰修正之」等語，其立法意旨在於最高
    級車類之駕駛執照係受處分人賴以維生之工具，而受處分人
    駕駛較低級車類之車輛違規受罰，卻一併吊扣其最高級車類
    駕駛執照，對受處分人之工作權及生存權造成極大之損害，
    有違憲法保障人民生存權及工作權之意旨，故應予修法解決
    。又對於維護交通秩序、達成公益目的，尚有其他相同有效
    之手段可資運用，應選擇侵害人民權益最小之手段，其一併
    吊扣其最高級車類駕駛執照係全面剝奪人民賴以維生之方式
    ，顯然並非為最輕微之手段，所造成之損害已與欲達成目的
    之利益顯失均衡，亦有違比例原則（司法院大法官會議釋字
    第577號解釋相同意旨參照）。前開道路交通安全規則對於
    汽車駕駛執照之管理，採取一照原則，固然導致越級駕駛人
    違規酒駕時，受無須吊扣駕駛執照之利益，然此關於駕駛執
    照管理所衍生之問題，宜由修法解決，尚不得擴張解釋，於
    駕駛人無較低級車類駕駛執照可供吊扣時，即率爾代以吊扣
    其所領有之較高級車類駕駛執照。
  (二)本件受處分人甲○○（以下稱受處分人）於民國（以下同）
    97年2月14日下午2時57分許，酒精濃度已超過規定標準（經
    當場檢驗為0.69毫克），仍駕駛車牌號碼QV-6055號自用小
    客車，行經臺76線西向27公里路段，經警舉發，為國道公路
    警察局第3警察隊員警以其有違反道路交通管理處罰條例第
    35條第1項第1款及同法第24條第1項第4款規定之行為，遂以
    公警局交字第Z0 0000000號舉發違反道路交通管理事件通知
    單當場掣單舉發為受處分人所不爭執，並有國道公路警察局
    第三警察隊舉發違反道路交通管理事件通知單及原處分機關
    之裁決書各1份附卷可稽，故受處分人酒後駕車及領有職業
    大客車駕駛執照而駕駛自小客車之違規行為，應堪以認定。
    次第，本院核其違規行為係發生於97年2月14日，自應依修
    正後之道路交通管理處罰條例第68條裁處，且修正後道路交
    通管理處罰條例第68條之規定，既將「吊扣」等字刪除，是
    依前開說明，其依法所受之處分應為限制其駕駛自用小客車
    之權利，即吊扣其自用小客車之駕駛執照。故原處分機關於
    作成吊扣駕駛執照處分時，應就行為人所應吊扣之駕駛執照
    種類予以限定，始符合依法行政原則。又受處分人目前僅領
    有之職業大客車駕駛執照，致無較低級車類之自用小客車駕
    駛執照可供吊扣，此係源於道路交通安全規則關於「一照原
    則」之駕照管理問題，要不能因執行困難或法規漏洞，即置
    立法修正通過之條文不予遵守適用，遽擴張解釋認應吊扣受
    處分人之各級車類駕駛執照。依修正後同法第68條規定，受
    吊扣駕駛執照處分時，已不得一併吊扣受處分人所持有各級
    車類之駕駛執照。此外，依道路交通安全規則第61條第1項
    第2款規定，汽車駕駛人取得高一級車類之駕駛資格者，應
    換發駕駛執照，並准其駕駛較低級車類之車輛，已領有大客
    車駕駛執照者，得駕駛大貨車、代用大客車、大客貨兩用車
    、曳引車、小型車、輕型機器腳踏車，是汽車駕駛人領有大
    客車駕駛執照者，即可駕駛前述多種「較低級車類」之車輛
    ，換言之，駕駛人雖僅持有1張大客車駕駛執照，然該駕駛
    執照實包含多種較低級種類車輛之駕駛資格，屬「多合一」
    之駕駛執照，是原處分機關於執行時，自得在受處分人繳送
    之大客車駕駛執照上註明「吊扣小型車之駕駛執照」後發還
    ，供其繼續持用，或其他適當方式執行，以貫徹裁罰本旨，
    附此敘明。是原審法院認受處分人為本件酒後駕車違規行為
    時，係駕駛自用小客車，此有上開舉發違反道路交通管理事
    件通知單附卷可憑，揆諸前開說明，其依法所受之處分應為
    限制其駕駛自用小客車之權利，即應吊扣其自用小客車之駕
    駛執照，自不能越級限制其駕駛職業大客車之權利。原處分
    機關未審酌新修正之法律規定，而作成吊扣受處分人職業大
    客車駕駛執照之處分，即非合法。從而，原審法院認受處分
    人之異議有理由，爰撤銷原處分關於吊扣職業大客車駕駛執
    照12個月部分，經核於法尚無不合。抗告人未審酌新修正法
    律之規定，仍以一人一照原則，亦即經吊扣或吊銷駕駛執照
    處分時，不論是否為取得較高級車輛之駕駛資格，均無可持
    較低等級種類駕照而駕車行駛道路之權利，應以同法第35條
    第1項第1款為由，認為應剝奪受處分人職業大客車之駕駛用
    路權，提起抗告請求撤銷原裁定云云，為無理由，應予駁回
    。至於原審裁定既已論述僅將原處分關於「吊扣職業聯結車
    駕駛執照十二個月」部分撤銷，惟於主文第1項卻諭知「原
    處分撤銷」，依據原裁定主文受處分人就上開違規行為被裁
    處、非屬異議範圍之「施以道安講習」處分亦同被撤銷，此
    部分即屬未當。是原裁定既有上開可議之處，自應由本院將
    原裁定撤銷，並依法裁定如主文第2、3項所示。
五、據上論結，爰依道路交通案件處理辦法第25條、第26條、刑
    事訴訟法第413條但書，裁定如主文。
中    華    民    國    97    年    7     月    31    日
            刑事第三庭    審判長法  官  王  增  瑜
                                法  官  蔡  紹  良
                                法  官  梁  堯  銘
上列正本證明與原本無異。
不得抗告。
                                書記官  陳  麗  玉
中    華    民    國    97    年    8     月    1     日


司法院資訊處製作；財團法人民間司法改革基金會備份。
